【裁判字號】    89,上易,377
【裁判日期】    890421
【裁判案由】    偽造文書
【裁判全文】
臺灣高等法院刑事判決                            八十九年度上易字第三七七號
    上  訴  人
    即  自訴人  乙○○
    代  理  人  戊○○
    被      告  己○○
                甲○○
                丁○○
                丙○○
    共      同
    選任辯護人  賴芳玉
右上訴人因被告偽造文書案件，不服臺灣臺北地方法院八十八年度自字第四一八號，
中華民國八十八年十一月二十六日第一審判決提起上訴，本院判決如左：
    主  文
原判決撤銷，發回臺灣臺北地方法院。
    理  由
一、自訴意旨如附件。
二、原判決以自訴人於原審供稱其所著「劉公恩師講道錄音帶恭抄錄」早已讓與中國
    社會行為研究社，顯然其非著作權人，而所謂侵害著作人格權，依著作權法第十
    七條規定，係指著作人禁止他人以歪曲、割裂、竄改或其他方法改變其著作之內
    容、形式或名目致損害其名譽之權利，姑不論自訴人於自訴狀中隻字未提被告等
    有何上述著作權法第十七條規定妨害其名譽之情事，且上開二書，書名不同，作
    者亦不相同，被告等向內政部之著作權登記，顯核與自訴人之著作人格權是否被
    侵害無涉。綜上所述，本件自訴人顯非被告等涉嫌犯罪之直接被害人，依法即不
    得提起自訴，爰不經言詞辯論，逕為不受理之判決云云。經核原非無見。
三、自訴人上訴意旨謂：著作權指著作完成所生著作人格權及著作財產權（著作權法
    第三條）。著作權人格權專屬著作人本身之權利，不得轉讓他人，被告抄襲、竄
    改自訴人著作，明知己○○並非著作人，以著作人己○○名義刊登書上，侵害自
    訴人權利，侵害著作，損害自訴人名譽；況依著作權法第十六條規定，被告侵害
    著作物上表示自訴人本名之權利，亦可構成，不以損害名譽為條件。又著作財產
    權包括編輯、改作、重製、衍生：：等九種權利。著作權人得將著作財產權全部
    或部分讓與他人。未經約定或約定不明部分，仍歸著作權人所有，故自訴人仍持
    有部分著作財產權。被告等抄襲、竄改自訴人之著作，明知己○○並非著作人，
    更改書名，令公務員登載「著作人己○○，著作完成」，自屬侵害自訴人之著作
    人格權。在在均可證明自訴人具有直接被害人之身分。
四、按：刑事訴訟法第三百十一條所謂犯罪之被害人，祇須就其所訴之事實如果屬實
    ，在實體法上足認其為被害之人為已足，並不以實際上確曾受害為必要（最高法
    院三十年度上字第四五二號判例要旨參照）。
五、經查：自訴人供稱其所著「劉公恩師講道錄音帶恭抄錄」早已讓與中國社會行為
    研究社，究自訴人係讓與著作權之全部或部分，實情如何，與自訴人是否仍為著
    作權人，即是否為本件自訴之被害人，至有關係。且依自訴人之自訴意旨謂被告
    等抄襲、竄改自訴人之著作，明知己○○並非著作人，更改書名，令公務員登載
    「著作人己○○，著作完成」，侵害自訴人之著作人格權，被告等有偽造文書之
    罪嫌，其所訴被告等之犯罪事實，形式上足認自訴人為被害人之身分，即難謂非
    合法，至於自訴人實際曾否被害及被告等有無加害行為，為被告等是否成立犯罪
    之問題。原審疏未查明，遽以自訴人非犯罪之直接被害人，判決不受理，尚欠妥
    適，上訴人即自訴人上訴意旨執此指摘原判決不當，應認為有理由，爰不經言詞
    辯論，將原判決撤銷，並為顧及被告之審級利益，發回原審法院另為適切之裁判
    。
據上論斷，應依刑事訴訟法第三百六十九條第一項但書、第三百七十二條，判決如主
文。
中    華    民    國    八十九    年      四        月      二十一      日
                          臺灣高等法院刑事第二十二庭
                              審判長法  官  許  正  順
                                    法  官  林  文  舟
                                    法  官  胡  方  新
右正本證明與原本無異。
不得上訴。
                                    書記官秦  慧  榮
中    華    民    國    八十九    年      四        月     二十五       日


司法院資訊處製作；財團法人民間司法改革基金會備份。
